【裁判字號】    95,易,695
【裁判日期】    950721
【裁判案由】    詐欺
【裁判全文】
臺灣彰化地方法院刑事判決               95年度易字第695號
公  訴  人  臺灣彰化地方法院檢察署檢察官
被      告  乙○○
上列被告因詐欺案件，經檢察官提起公訴（95年度偵字第4254號
），被告於本院準備程序中就被訴事實為有罪之陳述，經本院合
議庭裁定由受命法官獨任依簡式審判程序審理，並判決如下：
    主    文
乙○○幫助意圖為自己不法之所有，以詐術使人將本人之物交付
，處有期徒刑肆月，如易科罰金，以佰元折算壹日。
    犯罪事實
一、乙○○因缺錢花用，又經其姊夫張嘉浚（尚未經偵辦）告知
    有人願意以每個郵局帳戶新臺幣（下同）10,000元之價格購
    買郵局帳戶使用，竟於能預見無故蒐集他人之存摺、帳戶使
    用者，將可能藉此收購之存摺、帳戶，自行或轉由他人遂行
    財產上犯罪之目的之情況下，仍基於容認該結果發生亦不違
    背其本意之不確定幫助詐欺取財之犯意，依張嘉浚之指示，
    先於民國95年2 月22日前往中華郵政股份有限公司竹塘郵局
    ，將其原已開立，但已逾1 年未使用之竹塘郵局存款帳戶（
    局號：000000-0號、帳號：000000-0號），申請辦理語音轉
    帳功能，待完成語音轉帳功能後，乙○○即於翌日（95年2
    月23日），在其位於彰化縣二林鎮○○里○○路1 號之住處
    ，將上開存款帳戶之存摺、提款卡及密碼交付予張嘉浚，由
    張嘉浚將上開存款帳戶之存摺、提款卡及密碼賣予真實姓名
    年籍不詳，綽號「阿吉」之成年男子，嗣再由張嘉浚將販賣
    帳戶所得之款項，交付3,000 元予乙○○作為販賣帳戶之所
    得。「阿吉」取得上開帳戶等物後，即交由不詳之犯罪集團
    成員使用。嗣該不法犯罪集團成員即基於詐欺取財之犯意，
    以乙○○所交付之上揭帳戶為犯罪工具，於95年2 月25日，
    撥打電話向甲○○佯稱係其乾兒子張鳳民，因積欠他人債務
    未還，遭人挾持，要甲○○匯款180,000 元幫助還款，致甲
    ○○信以為真而陷於錯誤，於同日上午11時44分許，至臺北
    吳興郵局，依犯罪集團成員之指示，將上揭款項匯入乙○○
    之上開竹塘郵局存款帳戶中，嗣經甲○○報警始循線而查知
    上情。
二、案經告訴人甲○○訴由臺北市政府警察局中正第一分局轉由
    彰化縣警察局二林分局報請臺灣彰化地方法院檢察署檢察官
    偵查起訴。
    理    由
一、本件被告乙○○於準備程序中，先就上開犯罪事實為有罪之
    陳述，且所犯係死刑、無期徒刑、最輕本刑為3 年以上有期
    徒刑以外之罪，經本院合議庭依刑事訴訟法第273 條之1 第
    1 項之規定，裁定由法官一人獨任進行簡式審判程序，先此
    敘明。
二、上揭事實，業據被告於本院審理中坦承不諱，核與證人即告
    訴人甲○○於警詢中指訴情節相符，並有郵政國內匯款執據
    影本、以局號帳戶查詢客戶基本資料、查詢帳戶最近交易資
    料、郵政儲金帳戶申請使用電話語音服務申請書影本各1 份
    附卷可稽。另按刑法第13條所稱之故意本有直接故意（確定
    故意）與間接故意（不確定故意）之別，條文中「行為人對
    於構成犯罪之事實，明知並有意使其發生者」為直接故意，
    至於「行為人對於構成犯罪之事實，預見其發生而其發生並
    不違背其本意者」則屬間接故意；又間接故意與有認識的過
    失（又稱疏虞過失）之區別，在於二者對構成犯罪之事實雖
    均預見其能發生，但前者對其發生並不違背其本意，後者則
    確信其不發生。而金融機構帳戶之申請甚為簡易方便，如係
    基於正當用途而有使用帳戶之必要，通常需用人得以自己名
    義申請辦理即可，本無假手他人之必要，更無須以數千元之
    代價作為要求他人提供存摺帳戶對價之理。倘綽號「阿吉」
    之人非將被告提供之存摺帳戶作為犯罪所得存提進出及其他
    不法之用途，豈須隱匿自己真實姓名而向被告收購存摺帳戶
    供己使用？又被告率將自己所有存摺帳戶交予他人使用，且
    係販賣予自己不識之人，衡之常情，就一般具有相當社會經
    驗之人而言，當可輕易預見該人收購存摺係供作非法使用。
    再者，蒐集他人存摺帳戶作為被害人匯入款項之交易媒介，
    用以隱匿真正犯罪者身分及資金流向之犯罪模式，多係用於
    恐嚇取財或詐欺犯罪，此乃一般使用人頭帳戶常見之非法利
    用類型，復經大眾傳播媒體再三披露，被告亦無從諉為不知
    。則綽號「阿吉」之人於取得被告提供之存摺帳戶後，嗣經
    用於詐欺取財之不法用途，此一犯罪手法仍未逸脫於被告幫
    助他人犯罪意思之外，即屬被告所預見。況被告自承知道提
    供存摺帳戶予他人，他人即可能作為上開犯罪用途（參本院
    審判筆錄第3 頁），又容任該項犯罪行為之繼續實現，毫無
    積極取回前揭物品或其他主觀上認為不致發生該項犯罪結果
    之確信，足徵前揭犯罪行為自仍不違其本意，被告應具有幫
    助他人詐欺取財犯罪之間接故意。綜上所陳，本案事證已臻
    明確，被告犯行至堪認定。
三、被告行為後，刑法於94年2 月2 日修正公布、刑法施行法於
    95年6 月14日修正公布、罰金罰鍰提高標準條例於95年5 月
    17日修正公布，並均於95年7 月1 日施行，關於本案應適用
    之新、舊法，茲比較如下：
  (一)刑法第2 條第1 項規定，係規範行為後法律變更所生新舊法
    律比較適用之準據法，於95年7 月1 日刑法施行後，應適用
    刑法第2 條第1 項之規定，為「從舊從輕」之比較（最高法
    院95年5 月23日第8 次刑事庭會議決議第1 點第1 項參照）
    。
  (二)刑法第30條雖就幫助犯之法條文字為部份修正，然此修正僅
    為法理之明文化，非屬法律之變更，應無庸依刑法第2 條第
    1 項為新舊法有利之比較（該條修正理由及最高法院95年第
    8 次刑事庭會議決議第5 點第2 項之意旨參照）
  (三)刑法第33條第5 款關於罰金刑之規定，由「罰金：一元以上
    」修正為「罰金：新臺幣一千元以上，以百元計算之」，應
    依刑法第2 條第1 項規定，適用最有利於行為人之法律（最
    高法院95年第8 次刑事庭會議決議參照）。本案刑法339 條
    第1 項詐欺取財罪關於「科或併科一千元以下罰金」之罰金
    刑部分，經比較新、舊法結果，應以被告行為時之法律即修
    正前第33條第5款規定，最有利於被告。
  (四)刑法施行法第1 條之1 增訂施行前，依罰金罰鍰提高標準條
    例第1 條前段、現行法規所定貨幣單位折算新臺幣標準第2
    條規定，本案刑法339 條第一項詐欺取財罪關於「科或併科
    一千元以下罰金」之罰金刑部分，應提高折算為得科或併科
    新臺幣三萬元以下罰金。刑法施行法修正增訂第1 條之1 規
    定：「中華民國九十四年一月七日刑法修正施行後，刑法分
    則編所定罰金之貨幣單位為新臺幣。九十四年一月七日刑法
    修正時，刑法分則編未修正之條文定有罰金者，自九十四年
    一月七日刑法修正施行後，就其所定數額提高為三十倍。但
    七十二年六月二十六日至九十四年一月七日新增或修正之條
    文，就其所定數額提高為三倍。」依增訂條文提高並改為新
    臺幣後，本案刑法339 條第1 項詐欺取財罪關於「科或併科
    一千元以下罰金」之罰金刑部分，亦同為得科或併科新臺幣
    三萬元以下罰金，經比較新、舊法後，結果並無不同。
  (五)依刑法第2 條第1 項規定為「從舊從輕」之新、舊刑法比較
    時，應就罪刑有關之共犯、未遂犯、連續犯、想像競合犯、
    牽連犯以及累犯加重、自首減輕、暨其他法定加減原因、與
    加減例等一切情形，綜其全部之結果，而為比較，再適用有
    利於行為人之法律處斷，而不得一部割裂分別適用不同之新
    舊法（最高法院24年上字第4634號判例意旨、95年第8 次刑
    事庭會議決議參照）。則經綜合比較新、舊法之結果，新法
    並未較有利，而以被告行為時之舊法較有利於被告，依刑法
    第2 條第1 項前段規定，本案自應適用被告行為時之法律，
    即修正前刑法第33條第5 款、罰金罰鍰提高標準條例第1 條
    前段，現行法規所定貨幣單位折算新臺幣條例第2 條之規定
    ，並基於一體適用原則，適用修正前刑法第30條之規定。
四、論罪科刑：
  (一)核被告所為，係犯修正前刑法第30條第1 項前段、刑法第33
    9 條第1 項之幫助詐欺取財罪。按刑法第28條之共同正犯，
    係指二人以上共同實施犯罪行為而言，幫助他人犯罪並非共
    同實施正犯，雖事實上有二人以上共同幫助，仍應各負幫助
    罪責，無適用該條之餘地（最高法院72年度臺上字第7115號
    判決參照），是被告雖係透過張嘉浚將上開帳戶交付予犯罪
    集團，渠二人具有共同之幫助行為，但無庸論以共同正犯，
    附此敘明。又被告係幫助他人實施詐欺取財罪，應依修正前
    刑法第30條第2 項之規定，按詐欺取財正犯之刑減輕之。爰
    審酌被告僅因個人經濟困難，一時貪圖小利而提供存摺、提
    款卡等物予他人犯罪使用，造成遭受恐嚇之人追查贓款及實
    際犯罪行為人發生阻礙，對於社會治安仍具有相當之危害性
    ，惟所得利益僅3,000 元之款項，及其犯罪動機、目的、手
    段、於本院審理中尚能坦承犯行之態度等一切情狀，量處如
    主文所示之刑。
  (二)被告行為後，刑法第41條第1 項前段關於易科罰金折算標準
    之規定，業於94年2 月2 日修正公布，並於95年7 月1 日施
    行，由「犯最重本刑為五年以下有期徒刑以下之刑之罪，而
    受六個月以下有期徒刑或拘役之宣告，因身體、教育、職業
    、家庭之關係或其他正當事由，執行顯有困難者，得以一元
    以上三元以下折算一日，易科罰金。」修正為「犯最重本刑
    為五年以下有期徒刑以下之刑之罪，而受六個月以下有期徒
    刑或拘役之宣告者，得以新臺幣一千元、二千元或三千元折
    算一日，易科罰金。」應依刑法第2 條第1 項規定，適用最
    有利於行為人之法律（最高法院95年第8 次刑事庭會議決議
    第3 點第2 項參照）。而修正前刑法第41條第1 項前段之易
    科罰金折算標準，依修正刪除前之罰金罰鍰提高標準條例第
    2 條規定，應就其原定數額提高為100 倍折算1 日，並依現
    行法規所定貨幣單位折算新臺幣條例第2 條規定，以新臺幣
    元3 倍折算之，亦即，修正前刑法第41條第1 項前段之易科
    罰金折算標準，應以銀元300 元即新臺幣900 元折算為1 日
    ，經比較新、舊法結果，應以被告行為時之法律舊法較有利
    於被告，依刑法第2 條第1 項前段規定，是本案自應適用被
    告行為時之法律即修正前刑法第41條第1 項前段，修正前罰
    金罰鍰提高標準條例第2 條規定，併諭知易科罰金之折算標
    準。
五、至張嘉浚是否涉犯幫助詐欺取財罪，宜於本案確定後，由檢
    察官依法偵查究明，附此敘明。
據上論斷，應依刑事訴訟法第273條之1第1項、第299條第1 項前
段，刑法第2 條第1 項前段、修正前刑法第30條第1 項前段、第
2 項、刑法第339 條第1 項、修正前刑法第41條第1 項前段，罰
金罰鍰提高標準條例第1 條前段、修正前罰金罰鍰提高標準條例
第1 條前段第2 條，判決如主文。
本案經檢察官鮑慧忠到庭執行職務。
中    華    民    國    95    年    7     月    21    日
                  刑事第一庭    法  官  吳永梁
以上正本證明與原本無異。
如不服本判決，應於判決送達後10日內，向本院提出上訴狀（須
附繕本）。
告訴人或被害人對於判決如有不服具備理由請求檢察官上訴者，
其上訴期間之計算係以檢察官收受判決正本之日期為準。
中    華    民    國    95    年    7     月    24    日
                                書記官  陳美敏
附錄論罪科刑法條：
中華民國刑法第30條
幫助他人犯罪者，為從犯。雖他人不知幫助之情者，亦同。
從犯之處罰，得按正犯之刑減輕之。
中華民國刑法第339條
意圖為自己或第三人不法之所有，以詐術使人將本人或第三人之
物交付者，處5 年以下有期徒刑、拘役或科或併科1 千元以下罰
金。
以前項方法得財產上不法之利益或使第三人得之者，亦同。
前二項之未遂犯罰之。


司法院資訊處製作；財團法人民間司法改革基金會備份。
